最高法院刑事判決　　　　　　九十四年度台上字第四二七二號
　　上　訴　人　甲 ○ ○
　　　　　　　　　　　　　94.
　　　　　　　　乙○○○
　　共　　　同
　　選任辯護人　林 亦 書律師
上列上訴人等因貪污案件，不服台灣高等法院中華民國九十四年
三月十五日第二審更審判決（九十三年度上更(二)字第七三七號，
起訴案號：台灣桃園地方法院檢察署九十一年度偵字第二一八一
九號），提起上訴，本院判決如下：
    主  文
原判決撤銷，發回台灣高等法院。
    理  由
本件原判決認定上訴人甲○○、乙○○○為夫妻關係，乙○○○
係桃園縣大園鄉埔心村九七之十一號萬樺碾米廠之登記負責人，
甲○○則為該碾米廠之實際負責人。民國七十六年間，乙○○○
以萬樺碾米廠名義，與行政院農業委員會北區糧食管理處簽訂委
託辦理公糧稻米經收保管加工撥付業務合約，負責公糧稻米之經
收，及收購稻米價款之代發、保管、加工撥付等業務，為受公務
機關委託承辦公務之人。八十九年間，上訴人等經濟發生困難，
竟謀議侵占公糧稻米以盜賣還債。即共同基於意圖為自己不法所
有之概括犯意，利用萬樺碾米廠受北區糧管處委託承辦公糧稻米
業務經收保管之機會，自九十年十一月起至九十一年四月間止，
連續將經收保管之八十九年第二期、九十年第一期、第二期公糧
稻米拆封散裝後，推由甲○○以每一百台斤新台幣（下同）一千
元至一千零五十元不等價格，出售予不知情之盛裕碾米廠、三合
興碾米廠、果林碾米廠、明發碾米廠、皇鳳碾米廠、興榮碾米廠
等糧商。共計侵占公糧稻米一百一十二萬三千五百四十一公斤。
盛裕碾米廠等將前述稻米款項交現金予甲○○，甲○○再交由乙
○○○核算款項；盛裕碾米廠等有時亦直接將前開稻米款項交現
金予乙○○○等情。因而撤銷第一審判決，改判仍論處甲○○共
同連續與受公務機關委託承辦公務之人，侵占公有財物；及乙○
○○共同連續受公務機關委託承辦公務之人，侵占公有財物罪刑
，固非無見。
惟查：(一)審理事實之法院對於卷內與被告論罪科刑有關，而依法
應予調查之事項，如未詳加調查，或雖已調查，仍未調查明白者
，尚難遽為被告有利或不利之認定；如有應調查之證據未予調查
，率行判決，其判決當然為違背法令。原判決以證人徐加政、楊
見成、陳志平、楊木山於第一審之供證，作為本件出面與前開糧
商接洽者為甲○○，而乙○○○亦參與收款之依據，並推論乙○
○○亦共同為上揭犯行（見原判決第五頁第十八至二九行）。但
由卷內資料以觀，證人徐加政、楊見成、陳志平、楊木山於第一
審係分別證稱：並未與乙○○○接洽過買賣稻米之事，未將價款
交付乙○○○；未曾與乙○○○為業務上之聯繫；並不認識乙○
○○；係與甲○○聯繫，並未與其配偶聯繫各等情（見第一審卷
第一一三至一二二頁）。則如何以證人徐加政、楊見成、陳志平
、楊木山於第一審供述，作為乙○○○參與收取系爭公糧出售所
得款項之憑據？不無疑義。乃原審未就之詳予調查釐清，即為前
揭認定，難謂無調查未盡及理由不備之違誤。(二)事實審法院本於
調查所得之資料，以自由心證認為證言一部為真實者，固得採取
或捨棄其一部，以為裁判之根據，但其所以採取或捨棄一部分之
心證理由，應詳為闡述，方足以昭折服。原判決以證人游文英於
第一審所證稱：案發時乙○○○於萬樺碾米廠招待客人，在辦公
室「記帳」等情，作為乙○○○共同為本件犯行之佐證（見原判
決第五頁第二五至二九行）。然證人游文英於原審之前審改稱：
當時伊有看到乙○○○在寫東西，不知是否在記帳（見原判決第
五頁第三０、三一行、原審法院更(一)卷第四三頁）。則證人游文
英於第一審及原審之前審就案發當時乙○○○是否於萬樺碾米廠
記帳之供述前後不一，其與判斷乙○○○是否共同為本件犯行非
無關聯，究竟如何取捨﹖原判決未就此詳予審酌論述，即謂游文
英於原審之前審之供述，無礙於其於第一審之陳述，不能據為有
利於乙○○○之證據，要屬理由不備（見原判決第五頁第三一行
至第六頁第一行）。(三)有罪判決書理由之說明必須互相一致，方
為合法。倘若理由之說明不相一致，按諸刑事訴訟法第三百七十
九條第十四款後段規定，自屬判決理由矛盾之當然違背法令。原
判決理由內一面採取上訴人等於調查站及乙○○○於偵查中之供
述，謂上訴人二人就本件盜賣公糧案，事先已有謀議，而作為上
訴人等共同為本件犯行之憑據（見原判決第四頁第十至二二行）
。意指上訴人等於調查站及乙○○○於偵查中係供述，本件盜賣
公糧案甲○○亦知情，係上訴人二人謀議所為。然一面謂上訴人
等於調查站及乙○○○於偵查中係供稱，本件盜賣公糧案係乙○
○○一人所為，甲○○並不知情（見原判決第十頁第二八至三０
行）。據此以觀，原判決理由之說明前後不相適合，難認適法。
以上或為上訴意旨所指摘，或為本院得依職權調查之事項，應認
原判決仍有撤銷發回更審之原因。
據上論結，應依刑事訴訟法第三百九十七條、第四百零一條，判
決如主文。
中　　華　　民　　國　九十四　年　　八　　月　 十一 　日
                      最高法院刑事第五庭
                          審判長法官  吳　雄　銘
                                法官  池　啟　明
                                法官  郭　毓　洲
                                法官  吳　三　龍
                                法官  林　永　茂
      本件正本證明與原本無異
                                      書  記  官
中　　華　　民　　國　九十四　年　　八　　月　 十五 　日
                                                      Ｑ
